臺灣高等法院高雄分院民事判決
                                     110年度上易字第55號
上  訴  人  范宗霖  
訴訟代理人  方浩鍵律師
被上訴人    謝雨政  

            林信旭  

            蔡張麗敏
上二人共同
訴訟代理人  陳裕文律師
            林于軒律師
被上訴人    謝陳麗美

            謝德隆  
            謝勝祥  

上列當事人間請求回復原狀等事件，上訴人對於中華民國110年1
月20日臺灣高雄地方法院108年度訴字第1296號第一審判決提起
上訴，本院於111年9月7日言詞辯論終結，判決如下：
    主      文
原判決關於駁回上訴人後開第二項之訴部分，及該部分假執行之
聲請，暨訴訟費用（除確定部分外）之裁判均廢棄。
上開廢棄部分，被上訴人林信旭應將設置於高雄市○○區○○路
○段000巷0號房屋之如原判決附件照片所示編號⑤監視器鏡頭；被
上訴人蔡張麗敏應將設置於同路段403巷2號房屋之編號⑩、⑪監視
器鏡頭予以拆除。
其餘上訴駁回。
第一審（除確定部分外）及第二審訴訟費用由被上訴人林信旭、
蔡張麗敏負擔千分之五，餘由上訴人負擔。
    事實及理由
壹、程序方面：
一、被上訴人謝德隆、謝陳麗美、謝雨政、謝勝祥（下稱謝德隆
    等4人）經合法通知未於言詞辯論期日到場，核無民事訴訟
    法第386 條所列各款情形，爰依上訴人之聲請，由其一造辯
    論而為判決。
二、本件上訴人於原審主張被上訴人共同毀損如原判決附圖一（
    下稱附圖一）所示A部分之景觀花圃、水泥圍欄及花木（下
    稱系爭地上物），依民法第767條、第821條規定請求被上訴
    人應將之回復至拆除前原狀，原審判決後，上訴人仍依此為
    上訴之主張及聲明，嗣於本院審理中乃改依民法第184、185
    、213條第3項等規定，請求被上訴人應按坐落高雄市○○區○○
    段000000地號土地（下稱156-65土地）共有人應有部分比例
    連帶給付新臺幣1,311,000元及其遲延利息，並由上訴人代
    為受領，迨於本件為言詞辯論前乃再回復依民法第767條、
    第821條規定為主張，並請求被上訴人為原聲明之給付（本
    院卷㈠第115、149、239、366頁；卷㈡第165至167頁）。核上
    訴人就此之主張及聲明於上訴中雖迭有更易，惟此均係本於
    被上訴人毀損系爭地上物而請求回復暨其不同方法之表示，
    且係於同一上訴程序中為之，其原因事實既為同一，亦無礙
    於被上訴人程序權之保障，依訴訟經濟原則並保障上訴人之
    權益，仍宜認此僅係其前後主張及聲明之回復、沿續，而不
    以之為撤回原訴，合先敘明。
貳、實體方面：
一、上訴人主張：兩造均係「幸福頭家社區」（下稱系爭社區）
    住戶，被上訴人明知156-65土地上如附圖一所示A部分之系
    爭地上物為住戶共有財產，竟於民國106年9月間將之剷除，
    且將其上具經濟價值之花木遷至他處，伊為該地共有人，自
    得請求渠等回復原狀。又如附圖一所示B1、B2、C3、C1、C2
　　部分依設計原為綠化區或法定停車空間，社區住戶就該諸空
    間均應受使用協議之拘束，然謝雨政、蔡張麗敏（下合稱謝
    雨政等2人）卻違反協議，各於其上興建違章建物，且同時
    違反建築技術規則建築設計施工編第289條第1項與建築物使
    用類組及變更使用辦法第8條第5項等規定，自均應予拆除。
    另林信旭、蔡張麗敏（下合稱林信旭等2人）未經社區共有
    人同意，擅自於社區大門口及門牌編號高雄市○○區○○路○段0
    00巷0號、403巷2號房屋（下各稱系爭1、2號房屋）門口、
    圍牆、增建物等處設置如原判決附件照片（下僅稱附件照片
    ）所示編號②至⑫之監視器鏡頭（下稱系爭監視器），並透過
    室內主機監控社區人員出入，已侵害伊及社區住戶之隱私權
    及居住安寧之權利，自應予拆除。爰依民法第18條第1項、
    第184條第1項前段、第767條、第821條規定及約定協議之法
    律關係提起本件訴訟。聲明：⑴被上訴人應將如附圖一所示A
    部分之系爭地上物回復至拆除前之原狀；⑵被上訴人謝雨政
    應將如附圖一所示B1、B2、C1部分之建物予以拆除；⑶被上
    訴人蔡張麗敏應將如附圖一所示C3、C2部分之建物予以拆除
    ；⑷被上訴人林信旭應應將設置於系爭1號房屋及社區大門口
    如附件所示編號②至⑤、⑦至⑨、⑫之監視器鏡頭、被上訴人蔡
    張麗敏應將設置於系爭2號房屋及社區大門口如附件所示編
    號⑥、⑩、⑪之監視器鏡頭予以拆除；⑸願供擔保請准宣告假執
    行（有關蔡張麗敏之如附圖一所示B3、B4部分業經撤回，非
    本件審理範圍，見本院卷㈠第117、319頁）。
二、被上訴人謝德隆等4人未於言詞辯論期日到場，據其等以前 
    陳述，與林信旭等2人則辯以：謝德隆等4人並未參與系爭地
    上物之拆除，已經臺灣高雄地方檢察署檢察官不起訴處分確
    定在案，而系爭地上物係由不詳人士私設而非建商所建，自
    非全體住戶之共有物，且其與外牆連為一體，已堵住防火巷
    出口，更殘破不堪，蔡張麗敏係應社區居民大會之多數決議
    ，為利於公共居住安全，始於整片區域改建時，委由林信旭
    將之拆除以開闢逃生巷、修繕漏水，其後更重建令住戶皆滿
    意之新牆、設置社區公共休息區，共有人於此之拆除並未受
    有損害，況此之改良係經多數共有人同意始為之適法管理行
    為，上訴人請求回復原狀並無理由。又如附圖一所示B1、B2
    、C3部分均係由建商而非謝雨政等2人所興建之社區圍牆及
    柱位，屬公共設施，上訴人自不得請求拆除。而如附圖一所
    示C1、C2部分係位分屬謝雨政等2人私有之坐落同上段156-1
    01、156-66地號土地（下各稱156-101、156-66土地）而非
    共有土地上，此2土地既屬私有，自不可能有與他人成立默
    示分管之可能，且亦從無約定共用之協議，上訴人並無權請
    求拆除。另系爭社區屬於透天厝社區，林信旭等2人為保護
    自身居住安全，於自家住宅牆面裝設監視器，拍攝內容為自
    家出入口、公共使用空間，無任何侵入他人私領域疑慮，自
    未侵害上訴人及其他住戶之隱私等人格法益，其請求均無理
    由等語資為抗辯。
三、原審判決命林信旭等2人應分別將如附件照片所示編號⑨、⑫
    及編號⑥之監視器鏡頭拆除，並駁回上訴人其餘之訴。上訴
    人就其敗訴部分提起上訴，聲明：㈠原判決關於駁回上訴人
    後開第㈡至㈤項之訴部分廢棄；㈡上開廢棄部分，被上訴人應
    將如附圖一所示A部分之系爭地上物回復至拆除前原狀；㈢謝
    雨政應將如後附複丈成果圖（下稱複丈圖）所示A1（即附圖
    一之C1）、A2（即附圖一之B1、B2，更正聲明狀漏載）部分
    之建物予以拆除；㈣蔡張麗敏應將如複丈圖所示B1（即附圖
    一之C2）、B2（即附圖一之C3，惟僅及於複丈圖B2之右半部
    三角區域，其左半部為如附圖一之B3、B4業已撤回，更正聲
    明狀漏載）部分之建物予以拆除；㈤林信旭應將如附件照片
    所示編號②至⑤、⑦、⑧，蔡張麗敏應將編號⑩、⑪之監視器鏡頭
    予以拆除。被上訴人答辯聲明：上訴駁回（林信旭等2人就
    其受敗訴判決部分，未聲明不服，已確定）。
四、兩造不爭執事項（見本院卷㈠第115頁，並依判決格式修正或
    刪減文句，或依爭點論述順序整理內容）：
　㈠兩造均為系爭社區住戶，謝雨政係系爭1號房屋所有權人，謝
    德隆、謝陳麗美係其父母，謝勝祥係其胞兄，林信旭係謝德
    隆、謝陳麗美女婿，均居住在此處。
　㈡蔡張麗敏為系爭2號房屋所有權人，並居住於該址。
　㈢156-65土地為上訴人、及謝雨政等2人與社區其他住戶所共有
    。
　㈣林信旭等2人明知系爭地上物為公共設施，因認花圃對渠等住
    屋有影響，蔡張麗敏遂委託林信旭於民國106年8月27日張貼
    公告後，於同年9月間，由林信旭出面僱工將系爭地上物拆
    除，經上訴人提出告訴後，謝德隆等4人經不起訴處分確定
    ，林信旭等2人經提起公訴後，本院109年上易字第262號刑
    事判決以其等共犯毀損罪，各處罰金並告確定。
五、茲就兩造爭點及本院之判斷，分述如下：
  ㈠上訴人請求回復系爭地上物原狀部分：
　⑴查系爭地上物係蔡張麗敏委託林信旭僱工拆除，2人所為已共
    犯毀損罪而經本院刑事庭判處罰金確定，此為兩造所不爭。
    而坐落於系爭社區住戶所共有156-65土地上之系爭地上物，
    原為俱連於如附圖一B1、B2、B3、B4、C3所示社區圍牆、柱
    位外之水泥磚造圍欄花圃及種植花木，有照片、複丈成果圖
    可稽（本院卷㈠第33頁、卷㈡第175至179頁），並為林信旭等
    2人所不爭（本院卷㈠第317頁）。以此磚造景觀花圃既附合
    於土地之上而成為一整體，且此種結合具有固定性、繼續性
    ，惟未成為另一獨立之定著物，自已成為156-65土地之重要
    成分，與其上尚未分離之植栽等出產物，自歸土地共有人之
    系爭社區住戶取得所有權（盆栽則屬動產非屬之），此與是
    否為建商所建或他人私設無涉。又林信旭等2人就其拆除、
    毀損系爭地上物固辯以此係經土地共有人過半數同意所為之
    適法管理（改良）行為云云，並以附於台灣高雄地方法院10
    7年度易字第541號卷㈠第77至118頁之44份同意書為據，惟該
    同意書內文僅載：「本人同意配合系爭社區高雄市鳳山區建
    國路一段403與405巷之間相鄰屋後設立逃生防火門（即配合
    逃生門安裝而修繕門寬距離的圍牆，不做整社區門面圍牆拆
    除），同意社區門面公設保留及維護」等語，未言及其他，
    縱可認此係同意拆除堵住逃生防火門出口部分的圍牆，應及
    於圍牆外之花圃，惟該新設之逃生防火門出口寬僅約50公分
    ，有勘驗筆錄及照片可稽（本院卷㈡第59至69頁），則其整
    建應於50公分之寬度為之，且其拆除上開必要範圍外之系爭
    地上物屬事實上處分行為而非其主張之改良行為，又未經社
    區區分所有人同意，林信旭等2人自不得依民法第820條第1
    項規定主張免責，所辯不足為採。
　⑵按負損害賠償責任者，除法律另有規定或契約另有訂定外，
    應回復他方損害發生前之原狀。上開情形，債權人得請求支
    付回復原狀所必要之費用，以代回復原狀。又不能回復原狀
    或回復顯有重大困難者，應以金錢賠償其損害，民法第213
    條第1項、第3項、第215條分別定有明文。是回復原狀如已
    屬不能或顯有重大困難者，被害人僅得依民法第215條請求
    以金錢賠償其損害，不得依同法第213條第1項、第3項規定
    請求回復原狀或支付回復原狀所必要之費用。又民法第821
    條前段規定各共有人對於第三人，得就共有物之全部，為本
    於所有權之請求，係指同法第767條所規定之所有物返還請
    求權、妨害除去請求權及妨害防止請求權三種而言（但書所
    謂「回復共有物之請求」則僅指「所有物返還請求權」而言
    ），至對於第三人之債權請求權，則不在民法第821條規定
    之列，僅於共有物被侵害，請求損害賠償，而其給付不可分
    者，依民法第293條之規定，各共有人方得為共有人全體請
    求向其全體為給付。查林信旭等2人應就共同拆除屬156-65
    土地重要成分之系爭地上物，對含上訴人在內之土地共有人
    負其責任，雖如上述，惟上訴人係依民法第767條、第821條
    規定請求回復，然系爭地上物已因拆除殆盡而全部滅失，客
    觀上無回復之可能，上訴人對此之共有權利，自已因標的物
    滅失而消滅，上訴人自無從依上開規定行使物上請求權請求
    返還，況依上揭說明，對第三人因民法第213條規定所得回
    復原狀之債權請求權，本不在民法第821條規定之列，上訴
    人依民法第767條、第821條規定請求林信旭等2人應予回復
    原狀，不應准許。
　⑶至上訴人雖主張謝德隆等4人應與林信旭等2人共同回復系爭
    地上物之原狀云云，姑不論謝德隆等4人就上訴人所提之毀
    損告訴業經不起訴處分確定，且上訴人於此亦未另行提證加
    以證明，能否主張渠等應共負侵權行為損害賠償責任已非無
    疑，惟上訴人既不得依民法第767條、第821條之規定請求將
    已拆除之系爭地上物回復至原狀，自亦不得據此對謝德隆等
    4人為同一請求，上訴人對謝德隆等4人所為之請求，並無理
    由。
  ㈡上訴人請求拆除如複丈圖所示A2、B2（右半部）部分： 
　　查如複丈圖所示A2、B2部分均為系爭社區之圍牆及柱位（突
    出部分），有現場照片可按（原審審訴卷第23至27、37頁及
    本院卷㈡第63至69頁），並經本院到場勘驗屬實（本院卷㈡第
    57頁勘驗筆錄），且為上訴人所不爭（原審卷㈡第53頁、本
    院卷㈡第171頁），而上訴人除主張如附圖一B2部分係謝雨政
    所改建外，已自陳社區圍牆及柱位均係建商設置等語（本院
    卷二第54頁），惟依其外觀與建商所設如複丈圖所示A2、B2
    部分屬同一面圍牆，而上訴人並未舉證證明此係謝雨政所新
    建，其主張並不足採。則如複丈圖所示A2、B2部分既為建商
    所建之社區圍牆及柱位，自屬社區之公共設施，上訴人請求
    謝雨政等2人應予拆除，自屬無據。
　㈢上訴人請求拆除如複丈圖所示A1、B1部分：　
　　上訴人主張如複丈圖所示A1、B1部分之位置依設計圖說原為
    綠化區及法定空地，謝雨政等2人違反分管、共同使用約定
    協議及建築規定興建違建物，自應予以拆除云云，已為謝雨
    政等2人所否認。而查，A1、B1部分依系爭社區申領使用執
    照所附地盤圖、建築面積示意圖、平面圖、綠化面積示意圖
    及平面圖所示，應為建築基地內之法定空地留設綠化面積區
    域，此經本院查閱高雄市政府工務局函文所附相關建築圖說
    無訛（另見本院卷㈠第383至389頁）。惟A1、B1部分分別位
    於謝雨政等2人私有之156-101、156-66土地內即系爭1、2號
    房屋之基地，而非共有之156-65土地上，且156-101、156-6
    6土地係於91年10月3日自建築基地即156地號土地分割而為
    第一次所有權登記時，為個別住戶所有，有複丈成果圖、土
    地登記謄本、所有權狀可稽（原審審訴卷第55、141頁；本
    院卷㈠第225頁、卷㈡第11至17頁），是系爭社區之興建建商
    於分割系爭1、2號房屋坐落基地時，既將156-101、156-66
    土地以內含法定空地即A1、B1部分之方式分割出售，以A1、
    B1部分於基地分割時即已非社區住戶共有之土地，而歸於原
    始承購戶所私有，衡情建商自不可能與該出資買受之承購戶
    及其他房屋買受人約定該「非共用」部分之空地，應由社區
    全體住戶共同管理使用，此參上訴人聲請傳喚社區原始住戶
    即證人黃雅莉證稱：「（A1、B1）一般人不能通行，這是屋
    主他們的地，第一手屋主還沒加蓋鐵皮屋前也不是大家可以
    走的」等語（本院卷㈡第10頁）即明。又A1、B1部分雖屬建
    築基地內之法定空地應留設綠化區域，惟法定空地依建築法
    規定，旨在維護建築物便於日照、通風、採光、防火等，以
    增進建築物使用人之舒適、安全、衛生等公共利益，其土地
    所有人之權利行使於此目的範圍內固受限制，惟此係基於法
    律規定，非得依此遽認社區全體住戶於該部分已有「約定共
    同使用」之管理協議存在，上訴人於全體住戶就A1、B1部分
    已有明示或默示分管、約定共用協議之事實並未舉證證明，
    其據不存在之約定協議請求謝雨政等2人應將A1、B1部分之
    地上物拆除，自無理由。至謝雨政等2人所有在屬法定空地
    之A1、B1部分上增建或添設之地上設施，是否已違背留設法
    定空地之目的或相關建築規則而屬違章建築，此係行政主管
    機關依法令權責應予認定、取締拆除之問題，非得由上訴人
    據以主張權利，附此敘明。
  ㈣上訴人請求拆除系爭監視器部分：
  ⑴按人格權受侵害時，得請求法院除去其侵害；有受侵害之虞
    時，得請求防止之，民法第18條定有明文。又維護人性尊嚴
    與尊重人格自由發展，乃自由民主憲政秩序之核心價值。隱
    私權雖非憲法明文列舉之權利，惟基於人性尊嚴與個人主體
    性之維護及人格發展之完整，並為保障個人生活私密領域免
    於他人侵擾及個人資料之自主控制，隱私權乃為不可或缺之
    基本權利，而受憲法第22條所保障。另隱私權係指個人對其
    私領域之自主權利，其保護範圍包括個人私生活不受干擾及
    個人資訊之自我控制。而人群共處經營社會生活，應受保護
    之隱私必須有所界限，即隱私是否存在，應以個人對系爭事
    物是否有合理期待作為判斷準則（司法院大法官解釋釋字第
    689 號解釋意旨參照）。而現代都市生活人口密集，居住空
    間多為公寓大廈或集合式等住宅，則住戶間就共用空間之隱
    私權保障，應依一般社會大眾對其是否已涉私生活領域範圍
    之合理期待程度為斷，如為不特定人或多數人得共聞共見之
    公然開放之公眾場所（公領域），即難謂有隱私權之合理期
    待保護可言。
  ⑵查如附件照片編號②、③監視器鏡頭分係裝設在系爭1號房屋門
    口雨遮下方之兩側，交叉拍攝其門口所在之405巷巷道；編
    號⑦、⑧係裝設在該屋2樓半外牆之左右兩側，交叉拍攝大智
    橋下之建國路一段之人行道方向；編號④係裝設在該屋C1增
    建物上方中間處，拍攝方向為同上人行道及社區公設道路；
    編號⑤係裝設在上開增建物外牆向外突出架設之鐵架上，朝4
    05巷入口拍攝；編號⑩、⑪係裝設在系爭2號房屋門口雨遮下
    方之兩側，交叉拍攝其門口所在及403巷巷道、巷口，此經
    原審會同兩造至現場勘驗屬實，並有勘驗筆錄及照片可按（
    原審卷㈠第203至204、209至221頁）。而以：
　　㊀編號②、③之監視器僅得交叉拍攝405巷巷口及部分巷道，與
      上訴人住居之403巷無涉，其私生活領域應不致遭干擾；
      又編號⑦、⑧及編號④之監視器分係高設在系爭1號房屋2樓
      半外牆及1層增建物屋頂正中處，依其架設高度並參酌上
      訴人套繪之攝向（原審卷㈠第131至133頁），得攝入之範
      圍大部為社區共有區域外，供不特定外人通行之建國路及
      人行道，以此屬公眾得共聞共見之公眾場所，依一般社會
      大眾標準，應難謂有隱私保護之合理期待可言。
　　　且系爭社區並無保全措施或門禁管理，林信旭為保護自身
      住家居住安全而裝設該諸監視器，應不得認已侵及上訴人
      之隱私或居住安寧等人格法益，上訴人依民法第18條第1
      項規定請求拆除上揭監視器，尚屬無據。又此諸5部監視
      器既均係裝設於系爭1號房屋周遭而非在社區共有設施上
      ，上訴人自無從依民法第767條、第821條規定請求拆除。
    ㊁編號⑩、⑪之監視器攝向，除可拍攝該屋門口外，可兼及403
      巷出入口及巷內進出情形，而編號⑤監視器之架設位置已
      突出至社區共有通道中間上空，除人行道外，亦可及於社
      區公用區域即156-65土地的公共空間範圍，以403巷為上
      訴人主要之住居往來區域，該共有區域亦與403巷垂直連
      接而為其出入社區之活動空間，就私人資訊保護而言，應
      可擴及於此而認有隱私保護之合理期待。而林信旭等2人
      雖因居住安全或有裝設監視器之需求，惟為滿足防盜等安
      全功能之方式非少，若有此需要，亦應考量其裝設方式、
      拍攝角度以避免探及其他住戶之活動情形，或應由住戶全
      體討論解決，非得任以保護居家安寧之權利為裝設上揭監
      視器之正當理由。則上開3監視器之拍攝範圍既已涉及社
      區住戶共有共用之通常活動且必經空間，林信旭等2人透
      過拍攝資料已可取得上訴人進出影像而知其動態等私人資
      訊，堪認已足侵害上訴人之隱私權法益，其依民法第18條
      第1項規定請求拆除，應有理由。
六、綜上所述，上訴人依民法第18條第1項規定請求林信旭應將 
    如附件照片編號⑤、蔡張麗敏應將編號⑩、⑪之監視器予以拆
    除，為有理由，應予准許，逾此部分，均應予駁回。原審就
    上開應准許部分為上訴人敗訴之判決，尚有未洽，上訴論旨
    指摘原判決此部分不當，求予廢棄改判，為有理由，爰由本
    院廢棄改判如主文第2項所示。又上訴人於此勝訴部分，因
    未逾民事訴訟法第466 條所定得上訴至第三審之數額，一經
    本院判決即告確定，而無宣告假執行之必要。至於上訴人之
    請求不應准許部分，原審為上訴人敗訴之判決，並駁回其假
    執行之聲請，經核並無不合，上訴意旨指摘原判決此部分不
    當，求予廢棄改判，為無理由，應駁回此部分之上訴。又本
    件事證已臻明確，兩造其餘攻擊或防禦方法及所用證據，經
    本院斟酌後，認為均不足以影響本判決結果，爰不逐一論列
    ，附此敘明。
七、據上論結，本件上訴為一部有理由、一部無理由，爰判決如
    主文。
中　　華　　民　　國　　111 　年　　9 　　月　　21　　日
                            民事第二庭   
                                審判長法  官  黃國川　　
                                      法  官  何佩陵　　
                                      法  官  黃宏欽
以上正本證明與原本無異。
本件不得上訴。
中　　華　　民　　國　　111 　年　　9 　　月　　21　　日
                                      書記官  梁美姿